臺灣高等法院民事判決
110年度重上更一字第91號
上  訴  人  華南商業銀行股份有限公司

法定代理人  張振芳  
訴訟代理人  謝昆峯律師 
            張伃萱律師 
被 上訴 人  台灣國際商業機器股份有限公司

法定代理人  高璐華  
訴訟代理人  楊思莉律師 
上列當事人間請求給付貨款事件，上訴人對於中華民國107年8月
2日臺灣臺北地方法院106年度重訴字第1236號第一審判決提起上
訴，經最高法院發回更審，本院於111年6月28日言詞辯論終結，
判決如下：
    主      文
上訴駁回。
第二審及發回前第三審訴訟費用均由上訴人負擔。 
    事實及理由
一、上訴人主張：伊為提供訴外人其富國際股份有限公司（下稱
    其富公司）融資服務，於民國98年8月11日簽立應收帳款承
    購合約書（下稱98年合約），承購其富公司對被上訴人之應
    收帳款債權；為延展該合約，再於105年11月3日簽署應收帳
    款承購合約書（下稱105年合約），伊並陸續於98年8月24日
    、106年5月15日及106年6月15日向被上訴人為債權讓與之通
    知。被上訴人於106年4月18日前均將應付帳款匯入指定之其
    富公司備償專戶（下稱系爭帳戶），惟如附表所示62筆應收
    帳款共計新臺幣（下同）1,384萬9,850元（下稱系爭帳款或
    債權）迄未給付，經伊催告仍拒不清償。伊雖於106年6月5
    日通知其富公司買回系爭債權，惟其富公司未提出價金，依
    民法第379條第1項規定，亦不生權利移轉之結果。爰依債權
    讓與及系爭債權法律關係，求為命被上訴人如數給付，及加
    計如附表所示各發票金額自到期日次日起算法定遲延利息之
    判決（原審就此部分為上訴人敗訴之判決，其提起上訴）。
    上訴聲明：㈠原判決關於駁回上訴人下列第㈡項之訴部分廢棄
    ；㈡被上訴人應給付上訴人1,384萬9,850元，及自如附表所
    示到期日次日起至清償日止，按週年利率5%計算之利息；㈢
    願供擔保，請准宣告假執行。
二、被上訴人則以：伊與其富公司間之技術性服務合約（下稱系
    爭服務合約）第16.0.2條約定，非經他方事先書面同意，不
    得將合約權利讓與第三人（下稱系爭禁止讓與特約）。其富
    公司未經伊事先書面同意，即將系爭服務合約所生之系爭債
    權讓與上訴人，上訴人復未盡審查系爭服務合約全部條款之
    義務，應推定為惡意第三人，依民法第294條第1項第2款規
    定，系爭債讓契約仍應為無效。又上訴人未合法為債權讓與
    之通知，系爭債權讓與之行為對伊亦不生效力。再上訴人業
    於106年6月5日通知其富公司買回系爭債權而依約發生買回
    之效力，伊亦依其富公司指示向第三人清償系爭帳款，上訴
    人即無由行使系爭債權等語，資為抗辯。
三、上訴人與其富公司訂立98年合約、105年合約以承購其富公
    司基於系爭服務合約所生包括系爭債權在內之應收帳款債權
    等事實，為兩造所不爭執，堪信為真正（見本院卷第149、1
    50頁）。上訴人向被上訴人行使系爭債權，為被上訴人以前
    詞所拒，茲就本件爭點分述如下： 
  ㈠系爭債權已於106年4月間現實發生並轉讓予上訴人。
　⒈按基於私法自治及契約自由原則，當事人得自行決定契約之
    種類及內容，以形成其等欲發生之權利義務關係，如未違反
    強制或禁止規定，法院自應尊重，則該契約內容不僅係當事
    人間之行為規範，在訴訟中亦為法院之裁判規範。準此，上
    訴人與其富公司倘就系爭債權讓與之法律行為（包含債權行
    為及準物權行為）約定成立、生效要件，自應依其等契約約
    定決之。
　⒉稽諸98年合約前言記載：「立約人其富公司茲向華南商業銀
    行股份有限公司（以下簡稱貴行）申請辦理應收帳款承購業
    務，經貴行同意承購立約人對其交易相對人（以下簡稱債務
    人）基於繼續性買賣契約、勞務供給契約或其他債權契約而
    得向債務人請求於一定清償日負一定金額之應收帳款債權。
    但有關對各債務人應收帳款之承購，應於貴行確定承購內容
    並出具應收帳款承購同意書後始成立，雙方並約定、合約條
    款如下：…」；第1條第2項約定：「貴行選定債務人後，由
    貴行出具應收帳款承購同意書予立約人，立約人應將經貴行
    選定債務人之所有應收帳款（含現有及將來發生）及實現該
    等債權之相關契約權利讓與貴行。...」等語（見原審卷㈠第
    6頁背面、第9頁背面至10頁），足見上訴人乃與其富公司約
    定，應由上訴人出具應收帳款承購同意書後，債權讓與契約
    始成立，兩造間所成立債權讓與契約之標的並得包含將來發
    生之債權。
　⒊又依98年合約第11條第1項約定：「一、本合約簽約後生效，
    有效期間為1年，若期滿雙方均無反對之意思表示，則繼續
    展期1年，嗣後亦同。除本合約另有約定外，一方如欲終止
    契約者，應於契約期限屆滿之15日前以書面通知他方。」等
    語（見原審卷㈠第82-86頁），可知98年合約在未經當事人合
    法終止前，係自動延展效期。上訴人雖於105年11月3日再與
    其富公司簽訂105年合約，惟從105年合約有關契約成立要件
    、主給付義務及延展效期等約定均與98年合約相同等情以觀
    （見原審一卷第6-10、82-86頁），堪認105年合約乃上訴人
    與其富公司依照98年合約條款而重新訂定之契約。佐以證人
    張貴敦於本院證稱：伊於100年至上訴人南京東路分行任職
    ，於102年開始接辦其富公司應收帳款業務，按照原本合約
    辦理動撥；105年會重新簽立契約，是因為其富公司更換負
    責人，從哥哥換成妹妹等語（見本院卷第197頁），核與98
    年合約立約人欄所載其富公司代表人為張錦全，105年合約
    上其富公司負責人則變更為張淑玲等情相符（見原審卷一第
    10、86頁背面），益證上訴人主張其與其富公司簽立98年合
    約之後，為延續該合約，再簽立105年合約等情，應可採信
    。
　⒋又依上訴人提出98年8月12日起至103年10月27日共6張之華南
    商業銀行國內應收帳款承購同意書（見本院107年度重上字
    第700號【下稱前審】卷一第201-206頁），可知上訴人與其
    富公司簽立98年合約後，有陸續出具應收帳款承購同意書予
    其富公司，依約成立應受帳款之債權讓與契約。又上訴人與
    其富公司為延續98年合約而簽立105年合約時，上訴人於同
    日依105年合約出具應收帳款承購同意書並載明：「本同意
    書係依貴公司（即其富公司）向本行申請辦理應收帳款承購
    及貴公司與本行簽訂之『應收帳款合約書』而制定，與該合約
    書具同一效力，本行之承購條件如下：買方/台灣國際商業
    機器股份有限公司。…承購同意有效期限：中華民國106年10
    月28日」等語（見前審卷一第165頁），足見上訴人與其富
    公司於105年11月3日已成立包含系爭債權（發生於000年0月
    0日至106年4月7日期間）在內之債權讓與契約。
　⒌系爭債權讓與契約於105年11月3日成立時，系爭債權固為將
    來債權，然其富公司嗣於106年2月9日、16日、21日、同年3
    月14日、22日、29日、同年4月11日向上訴人提出「國內應
    收帳款預支價金申請書」申請融資預支價金，其富公司並提
    出應收帳款讓與明細表及檢附載明債權讓與字句之系爭債權
    發票收執聯等資料（見前審卷二第51-183頁），以符105年
    合約第1條第2項所載「...立約人除填具應收帳款債權讓與
    明細表外，並應提供已註明貴行所要求之讓與字句之發票及
    交付各該應收帳款之相關資料（包括相關契約或債權憑證等
    ）提供貴行查驗。」之約定（見原審卷一第82頁背面），足
    認系爭債權於106年4月間均已現實發生，其富公司已依約交
    付系爭債權發生之證明文件供上訴人確認後，系爭債權當已
    依約發生讓與上訴人之效力。
　⒍被上訴人雖辯稱系爭債權依系爭禁止讓與特約而不得讓與上
    訴人，上訴人未盡審查義務亦非善意第三人，系爭債權讓與
    行為乃無效云云。惟查：
　①債權讓與之標的雖定有禁止讓與之特約，惟受讓人倘為不知
    禁止讓與特約存在之善意第三人，自得主張該債權讓與行為
    為有效，此觀民法第294條第2項規定即明。而該規定所指之
    「善意」第三人，係指債權受讓人有不知禁止債權讓與特約
    存在之事實，其是否係因過失而不知，則非所問。
　②系爭債權經其富公司與被上訴人以系爭禁止讓與特約約定不
    得讓與他人一情，有系爭服務合約在卷可憑（見原審卷一第
    131頁），且為兩造所不爭執（見本院卷第150頁），固堪認
    定。惟依98、105年合約第3條第1項均載明：「立約人（即
    其富公司）應擔保所轉讓貴行之應收帳款，均為確定金額且
    無抵銷、質押或禁止轉讓等情事。」（見原審卷一第7頁背
    面、第83頁背面），可見其富公司與上訴人締約時，已擔保
    其所轉讓債權並無禁止讓與特約存在之情形。又依證人張貴
    敦所證：因其富公司稱其與被上訴人間已簽立保密協定，故
    無法提供完整之系爭服務合約，但伊已審查系爭服務合約名
    稱、履約期間、條件及簽名欄位，且其富公司已提出註明轉
    讓字句之交易發票及轉讓通知書、預支價金等文件供上訴人
    審核金額是否相符，被上訴人亦均有如期入帳等語（見本院
    卷第197-198頁），並有其富公司所出具載有「本發票應收
    帳款已轉讓華南銀行」等字句之系爭債權電子發票證明聯等
    件在卷為憑（見原審卷一第153-183頁背面），足認上訴人
    主張其因信賴其富公司於締約時擔保所轉讓之債權均無禁止
    讓與特約之情事，且因其富公司轉讓系爭債權時，亦已依約
    提出載明「本發票應收帳款已轉讓華南銀行」等文字之發票
    ，故上訴人不知悉系爭債權因系爭禁止讓與特約而不得讓與
    他人等情，應值採信。被上訴人雖執以上訴人未盡審查系爭
    服務合約之注意義務，應推定為惡意之第三人云云。然民法
    第294條第2項規定既已明定當事人間之禁止讓與特約乃不得
    對抗「善意」第三人，而非「善意無過失」之第三人，即已
    於立法權衡交易安全及債務人利益之保護，是被上訴人辯稱
    上訴人應盡相當注意義務（即無過失）而不知，始屬民法第
    294條第2項所規定之善意第三人，實乃增加法所無之限制，
    尚屬無據；況上訴人所提出之前揭事證，已足推翻被上訴人
    所指上訴人受推定為惡意一情。依此，上訴人主張其乃善意
    不知悉系爭禁止讓與特約存在之第三人，依民法第294條第2
    項規定，系爭債權讓與行為自仍為有效等情，核屬有據，堪
    認有理。被上訴人辯以系爭債權讓與行為，違反系爭禁止讓
    與特約而無效云云，應不可採。 
　㈡系爭債權之讓與已於106年5月15日合法通知被上訴人而對其
    發生效力。
　⒈按債權之讓與，非經讓與人或受讓人通知債務人，對債務人
    不生效力，此觀民法第297條第1項本文規定即明。所謂讓與
    之通知，乃使債務人知悉有債權讓與之事實，以避免債務人
    發生重複清償之危險，是債權受讓人將債權主體變更之意旨
    通知債務人，即為已足。
　⒉上訴人於105年合約簽立之當日出具應收帳款承購同意書，與
    其富公司成立包含系爭債權在內之債權讓與契約，且系爭債
    權於106年4月均已現實發生而於斯時有效讓與上訴人等情，
    業經認定如前。上訴人取得系爭債權後，於106年5月15日發
    函請求被上訴人向其清償包含系爭帳款在內之應受帳款債務
    ，業經上訴人提出106年5月15日函文（下稱系爭函文）在卷
    可憑（見原審卷一第115頁），堪認上訴人已將其富公司讓
    與系爭債權予伊一情，依法通知被上訴人。
　⒊被上訴人雖辯以系爭函文僅重申98年合約所約定承購應受帳
    款債權之通知，並不包括系爭債權讓與之通知云云。然細繹
    系爭函文主旨載明：「貴公司支付其富國際股份有限公司（
    統一編號：00000000）到期之貨款，續請匯入本行原指定之
    存款帳戶」，並於說明中表示：「一、其富國際股份有限公
    司（以下簡稱其富公司）與本行承作應收帳款承購業務，同
    意將貴公司之應收帳款債權全數讓與本行...」等語（見原
    審卷一第115頁），足見上訴人乃以系爭函文通知被上訴人
    系爭服務合約所生之全部債權均已轉讓上訴人，自包含系爭
    債權在內之債權讓與行為。系爭函文雖於說明中提及「緣於
    98.08.24以郵局存證信函方式通知在案，續請依約匯入其富
    公司於本行開立帳戶...」等語，惟僅在說明上訴人先前曾
    以98年8月24日存證信函為債權讓與之通知，並無影響上訴
    人於該函文中表明系爭債權主體已變更為上訴人之意旨。是
    被上訴人辯以系爭函文並非系爭債權讓與之通知，應屬無據
    。
　㈢系爭債權業於106年6月5日經上訴人依約買回。
　⒈依105年合約第1條第8項第1款約定「有追索權應收帳款承購
    ：立約人（即其富公司）將對債務人之應收帳款讓與貴行（
    即上訴人）後，債務人所有風險仍由立約人承擔，與貴行無
    涉。如債務人於該應收帳款到期日起算逾30日仍未付款者，
    立約人應無條件買回應收帳款債權，且一經貴行通知，即生
    買回之效力。」（見原審卷一第83頁）。依該契約文義可知
    ，其富公司將系爭債權讓與上訴人後，仍應由其富公司承擔
    被上訴人未付款之風險，倘上訴人通知其富公司買回債權，
    無待其富公司同意，其等間之買回契約（買回之債權契約及
    準物權契約）應已成立生效。
　⒉上訴人於106年6月5日就系爭帳款對其富公司發生買回之通知
    ，既為兩造所不爭執之事實（見本院卷第150頁），依前開
    說明，系爭債權即已依約發生由其富公司買回之效力，即由
    其富公司取得系爭債權。上訴人雖辯以其富公司尚未提出價
    金前，依民法第379條第1項規定，仍不生買回之效力云云。
    惟民法第379條第1項規定並非涉及公益保護之強行規定，上
    訴人與其富公司本得以特約排除之，上訴人此部分主張，核
    屬無據。至105年合約所定買回之約款，既約定由其富公司
    自行承擔被上訴人未付款之風險，賦予上訴人得以單方行為
    使被上訴人買回債權，並逕依上訴人買回通知即生買回之效
    力，已使上訴人取得相對優勢之契約權利，並減輕上訴人因
    契約所生之負擔及風險，上訴人主張其依105年合約第1條第
    8項第1款約定通知其富公司買回系爭債權後，逕發生由其富
    公司買回系爭債權之效力，乃違反誠信原則云云，顯不可採
    。
四、綜上所述，系爭債權已移轉於其富公司，上訴人依債權讓與
    及系爭債權法律關係，請求被上訴人給付1,384萬9,850元，
    及自附表所示到期日次日起至清償日止，按週年利率5%計算
    之利息，核屬無據，不應准許。原審所為上訴人敗訴之判決
    ，所持理由雖有不同，惟結論並無二致，仍應予維持。上訴
    意旨指摘原判決不當，求予廢棄改判，為無理由，應駁回其
    上訴。
五、本件事證已臻明確，兩造其餘之攻擊或防禦方法及所用之證
    據，經本院斟酌後，認為均不足以影響本判決之結果，爰不
    逐一論列，附此敘明。
六、據上論結，本件上訴為無理由，依民事訴訟法第449條第2項
    、第78條，判決如主文。
中　　華　　民　　國　　111 　年　　7 　　月　　26　　日
                  民事第十八庭  
                      審判長法  官  黃明發
                            法  官  林政佑
                            法  官  陳  瑜
正本係照原本作成。
如不服本判決，應於收受送達後20日內向本院提出上訴書狀，其
未表明上訴理由者，應於提出上訴後20日內向本院補提理由書狀
（均須按他造當事人之人數附繕本）上訴時應提出委任律師或具
有律師資格之人之委任狀；委任有律師資格者，另應附具律師資
格證書及釋明委任人與受任人有民事訴訟法第466 條之1第1項但
書或第2項所定關係之釋明文書影本。
中　　華　　民　　國　　111 　年　　7 　　月　　26　　日

　　　　　　　　　　　　　　書記官  江怡萱